【裁判字號】    94,訴,3559
【裁判日期】    951225
【裁判案由】    殯葬管理條例
【裁判全文】
臺北高等行政法院裁定
                                     94年度訴字第03559號
原      告  甲○○
被      告  臺北市殯葬管理處
代  表  人  乙○○（處長）
訴訟代理人  丙○○○
上列當事人間因殯葬管理條例事件，原告不服台北市政府中華民
國94年5 月5 日府訴字第09405255900 號訴願決定，提起行政訴
訟。本院裁定如下：
    主  文
原告之訴駁回。
訴訟費用由原告負擔。
    理  由
一、本件兩造不爭之事實經過：
    原告之父瞿潔東於民國（下同）56年即因其妻逝世，而付費
    使用陽明山第一公墓第3 區15號雙人墓地。嗣瞿潔東於93年
    於大陸地區死亡，並依該地區規定而將屍體火化。原告為遵
    其遺囑，擬將其與其亡妻合葬，乃於93年12月15日向被告申
    請許可將瞿潔東火化後之骨灰埋葬於上開墓地，經被告認原
    告申請埋葬之標的為火化之骨灰，不符台北市殯葬管理自治
    條例第9 條：「…火葬後檢骨後之骨灰（骸）應安置於靈（
    納）骨堂（塔）內，不得再行土葬。」，而以93年12月21日
    北市宇二字第09330826800 號函否准所請。原告不服提起訴
    願，復遭台北市政府以94年5 月5 日府訴字第09405255900
    號訴願決定書駁回。
二、原告循序提起本件行政訴訟，主張：遺體火化係不可抗力之
    原因造成，被告不應依台北市殯葬管理自治條例，以瞿潔東
    經火化後，不可土葬為由拒絕履約，況被告收費承諾在先，
    該墓地亦未改變原使用目的，被告拒絕原告申請，又未主動
    提供替代方案，違背誠信及契約約定，致原告為處理此事而
    於金錢、時間、精力均有耗損云云，並聲明：(一)、確認原告
    有權將亡父下葬陽明山第一公墓。(二)、被告應給付原告新台
    幣1 萬元。(三)、訴訟費用由被告負擔。核原告所聲明：「確
    認原告有權將亡父下葬陽明山第一公墓。」其真意係在確認
    其對被告有將其亡父下葬上開公墓之權利存在，形式上應符
    確認之訴有關公法上法律關係存在與否之要件。
三、茲就原告聲明第1 項確認訴訟及第2 項一般給付訴訟，分述
    如下：
(一)、確認訴訟部分：
 1、按行政訴訟法第6 條第3 項規定確認公法上法律關係成立或
    不成立之訴訟，於原告得提起撤銷訴訟者，不得提起之。係
    基於訴訟經濟之要求，因確認訴訟無執行力，若行政法上之
    法律關係因行政處分而發生，則當事人應直接針對該行政處
    分提起撤銷訴訟，始可收明確、直接之效果，此乃確認訴訟
    之補充性，此補充性，於課予義務訴訟因亦有同一訴訟經濟
    之效益，故認就課予義務訴訟，自得類推適用。換言之，就
    確認公法上法律關係存在與否之訴訟，於原告得提起課予義
    務訴訟者，不得提起之，方可直接實現請求之內容；且避當
    事人藉由提起確認訴訟，規避審查行政處分合法性須遵守之
    訴願前置主義。
 2、次按行政訴訟法第5 條第2 項規定：「人民因中央或地方機
    關對其依法申請之案件，予以駁回，認為其權利或法律上利
    益受違法損害者，經依訴願程序後，得向高等行政法院提起
    請求該機關應為行政處分或應為特定內容之行政處分之訴訟
    。」是人民對於其依法申請而遭駁回之案件，依法應提起課
    予義務訴訟，始合於權利保護必要之原則，且課予義務訴訟
    之提起，須以經過訴願為其前提，未經訴願程序，遽行提起
    行政訴訟，乃不備上開要件。而原告之訴，有起訴不合程式
    或不備其他要件者，行政法院應以裁定駁回之，則為同法第
    107 條第1 項第10款所明定。
 3、再按行政契約係指兩個以上之當事人，就公法上權利義務設
    定、變更或廢止所訂立之契約，必須由雙方意思表示一致，
    契約始能成立；與須人民協力之行政處分其成立與否仍取決
    於行政機關單方之意思有別。於具體個案判斷上，可由(1)、
    人民之意思表示是否影響契約內容之形成、或僅屬行政程序
    之發動。(2)、契約成立生效取決於雙方意思表示一致；或因
    行政機關單方意思表示而生效。(3)、契約須由締約人雙方簽
    署書面、或僅由作成機關簽署等本質、外觀及形式方面加以
    觀察。
 4、查原告之父瞿潔東於56年8 月7 日向陽明山管理局（該機關
    殯葬業務部分，後由被告承受）公墓火葬場管理所付費取得
    上開墓地使用權，係填具該局制式之申請書，向彼申請，並
    於繳納該局規定之管理及使用費後，經該局長官出具統一收
    據，做為該局准其取得上開墓基使用權之證明，此觀卷附預
    留墓地申請書及統一收據影本甚明（見原處分卷及本院卷第
    9 頁），瞿潔東個人意思表示並不影響契約內容之形成，使
    用權之取得且係基於該局單方面之決定，而為片面收據之簽
    署，是瞿潔東上開申請，僅係行政程序之發動，其係因該局
    之許可處分，而取得上開墓基之使用權，乃須經當事人協力
    之行政處分，要與行政契約無涉。故原告擬請求該局承受機
    關之被告，准其將其父瞿潔東下葬於上開墓基，核其性質，
    應係依法申請事項，揆之前開規定，自應提起課予義務訴訟
    始屬合法，然經本院於95年11月14日準備程序期日向原告闡
    明，原告仍堅持以確認訴訟類型，提起本件訴訟，其訴乃不
    符有效權利保護原則，應認其起訴不備確認訴訟特別實體判
    決要件，於法不合，揆之首揭規定，應予駁回。
(二)、一般給付訴訟部分：
 1、按「公法上之爭議，除法律別有規定外，得依本法提起行政
    訴訟。」、「訴訟事件不屬行政法院之權限者，行政法院應
    以裁定駁回之。」行政訴訟法第2 條、第107 條第1 項第1
    款分別定有明文。又國家賠償法所規定損害賠償之訴，除依
    該法規定外，適用民事訴訟法之規定，為國家賠償法第12條
    著有規定。是依國家賠償法對國家賠償所生公法上爭議，應
    循民事訴訟程序救濟。
 2、次按「提起行政訴訟，得於同一程序中，合併請求損害賠償
    或其他財產上給付。」行政訴訟第7 條固定有明文。惟原告
    所提確認訴訟既因不合法遭本院駁回，如前所述，其於訴之
    聲明第2 項合併請求國家賠償部分，即失所附麗，而成為獨
    立之訴訟，無從與行政訴訟合併起訴，應單獨審核其是否具
    備訴訟要件，而國家賠償訴訟，乃非屬行政法院之權限，亦
    如前述，復屬不可補正事項，自應併予駁回。
三、依行政訴訟法第107 條第1 項第1 款、第10款後段、第104
    條、民事訴訟法第95條、第78條，裁定如主文。
中    華    民    國    95    年    12    月   25     日
                        第七庭審判長法  官  李得灶
                                    法  官  黃秋鴻
                                    法  官  林玫君
上為正本係照原本作成。
如不服本裁定，應於送達後10日內向本院提出抗告狀（須按他造
人數附繕本）。
中    華    民    國    95    年    12    月   25     日
                                    書記官  黃明和


司法院資訊處製作；財團法人民間司法改革基金會備份。
